臺灣高等法院刑事判決　　　　　　96年度重上更(三)字第12號
上　訴　人
即　被　告　乙○○
選任辯護人　陳適庸律師
上列上訴人因造有價證券等案件，不服台灣台北地方法院89年度
訴緝字第158號，中華民國90年11月23日第一審判決（起訴案號
：
台灣台北地方法院檢察署86年度偵字第23542號），提起上訴經
判決後，由最高法院第3次發回更審，本院判決如下：
    主  文
原判決撤銷。
乙○○意圖供行使之用，而偽造有價證券，處有期徒刑年貳月
。附表一所示本票上偽造丙○○為發票人部分及附表二所示借據
上偽造丙○○之署押均沒收。
    事  實
一、乙○○與甲○○（原名吳文信，民國88年5 月20日更名）有
    新臺幣（下同）3 百萬元之債權債務關係，甲○○因多次要
    求乙○○清償債務未獲清償，惟得知乙○○所居坐落臺北市
    大安區○○街136 號2 樓之不動產係屬其妻丙○○所有，甲○○期以該不動產擔保債權，遂要求乙○○所提具之票據或
    借據等，應以丙○○為保證人。嗣甲○○於86年2 月28日上
    午，偕同友人陳聰祈、游朝明等人，前往乙○○上址住處，
    要求乙○○清償債務，乙○○明知該住處係屬其妻丙○○所
    有，然為期符合甲○○有關債務擔保之要求，乙○○竟基於
    意圖供行使之用而偽造本票及行使偽造私文書之犯意，未經
    丙○○之同意，於其所簽發如附表一所示之本票上，偽造丙○○之署名、指印，並盜用其妻丙○○之印章，蓋於其上，
    偽造以丙○○為共同發票人之本票3紙，且為擔保如附表一
    編號三及編號二之本票債權能屆期還款，又以上開偽造丙○○之署名、指印及盜蓋丙○○之上開印章，同時偽造如附表
    二所示之借據二紙之私文書，乙○○並將該偽造之本票、借
    據交由甲○○收執，以清償債務而行使之，足以生損害於丙○○。嗣因甲○○以如附表一所示之本票聲請法院裁定強制
    執行，丙○○收受本票准許強制執行之民事裁定後，始得知
    上情。
二、案經丙○○訴由臺灣臺北地方法院檢察署檢察官偵查起訴。
    理  由
一、訊之上訴人即被告乙○○固坦承其未經得丙○○之同意，於
    附表一所示之本票三紙及附表二所示之借據2 紙上偽造丙○○之署名並按捺其指印而偽造丙○○為本票之共同發票人及
    借據之借款人之情事不諱，惟矢口否認有偽造有價證券及偽
    造私文書犯行，辯稱：本票、借據係在甲○○之脅迫下書寫
    ，另本票、借據上丙○○之印文部分，則非伊所蓋用云云。
    惟查：
  (一)證人甲○○於偵查中指稱：伊是直接與乙○○簽約，承包他
    的工程，3 百萬元是伊拿房子去抵押當保證金（詳偵查卷第
    39頁）；於本院前審亦稱：乙○○於85年間向伊借款3 百萬
    元，以作為工程押標金之用，但該工程後來未得標，而欲取
    回該筆借款等語（見本院更（一）卷第55、57頁）。證人甲○○上揭供述意旨雖有出入，然徵之被告於偵查時供稱：因
    伊將工程包給吳添丁，後來因做不下去，由甲○○接下做，
    伊欠吳添丁3 百萬元，但甲○○接下吳添丁工程，甲○○替
    我還吳添丁3 百萬元（詳偵查卷第39頁），嗣於原審復提出
    乙○○具名之讓渡契約書、股權讓渡書等文件亦載明：乙○○與甲○○間，因在台東大武國宅合作興建工程共同合作一
    事，因工程延誤，致甲○○退出股權，持有股份退回乙○○
    ，並取回付出之資金3 百萬元，因乙○○一時無法支付現金
    等語（見原審卷第89頁）。可見被告與甲○○間確有3 百萬
    元之債權債務關係存在。至被告於本院上訴審改稱：伊與甲○○沒有直接債權關係，那時我們與大湖鄉公所有工程計畫
    ，所以甲○○的確有出3 百萬元給鄉公所，後來因他有困難
    無法興建，所以到現在錢還無法拿到，伊與他是合夥，他不
    甘心錢沒拿到，工程也沒動，所以才會告我（見本院上訴卷
    第53頁）；於本院前審亦稱：伊83至85年間是合夥關係，伊
    出資50萬元，甲○○負責3 百萬元；後來地目變更工程無法
    完成，他要我負責，甲○○於85年間起就陸續對伊逼債，期
    間伊有清償一些（見本院更（一）卷第37頁），前後供詞雖
    亦有部分出入，惟被告既坦承已對3 百萬元債務為部分清償
    ，準此足徵被告與甲○○間確有3 百萬元之債權債務關係無
    訛。
  (二)證人甲○○與陳聰祈、游朝明等人，於86年2 月28日上午，
    先後至被告位於臺北市○○區○○街136 號2 樓之住所，要
    求清償債務，此經證人甲○○、陳聰祈、游朝明等人證述在
    卷（詳偵查卷第39頁，見本院上訴卷第86、128 頁）。再被
    告明知上址不動產係屬其妻丙○○所有，未經丙○○之同意
    ，於其所簽發如附表一、二所示之本票、借據上，擅自偽造
    丙○○之署名、指印，偽造以丙○○為共同發票人暨借款人
    並持之交予甲○○等情，迭據被告乙○○原審偵審中及本院
    前審坦承在卷（詳偵查卷第38頁背面，原審卷第4 頁背面、
    5 頁，見本院上訴卷第197 頁，見本院更（一）卷第38頁）
    ，並經告訴人丙○○於偵查及本院前審證述被告於本票及借
    據上簽伊名義，未經伊同意等語（詳偵查卷第39頁背面，見
    本院上訴卷第55頁，見本院更（一）卷第59頁），核與證人
    甲○○證述情節相符（詳偵查卷第25頁背面、26頁，見本院
    上訴卷第84、85頁）。而上開證人甲○○、游朝明、陳聰祈
    、丙○○於偵查中之陳述，均係於新刑事訴訟法施行前，所
    依法取得之證據，自得採用，且依新刑事訴訟法第159 條之
    1 第2 項規定，並無顯有不可信之情況，自得為證據，附此
    敘明。
  (三)又上開本票及借據上之指紋經比對結果，確為被告之右拇指
    之指紋，有法務部調查局90年10月15日（90）陸（二）字第
    90058363號鑑定通知書1 紙在卷可按（見原審卷第165 頁）
    ；被告於本院亦供承按其指印係以丙○○之名義為之，並非
    附麗於自己為發票人（見本院更（二）卷第62頁）；另系爭
    本票上之丙○○署名部分，經法務部調查局鑑定結果，與丙○○77年7 月28日、78年11月20日擔保放款借據、合作金庫
    存款印鑑卡及當庭書寫筆跡等原件之簽名不同等情，亦有該
    局鑑定通知書1 紙附卷可參（臺灣臺北地方法院87年度簡上
    字第535 號民事卷影本第26頁正、背面）。此外，並有如附
    表一、二所示之本票3紙、借據2紙影本附卷可佐（見偵查卷
    第4、6、8、9、21頁，上訴卷第97頁，臺灣臺北地方法院87
    年度自字第660 號卷影本第5 至8 頁），足見被告確有偽造
    丙○○名義之有價證券及借據文書復持以行使之行為甚明。
  (四)至告訴人月娥於當時是否在場乙節，被告於偵查時雖否認當
    時丙○○在場（偵卷第38頁背面），但於本院前審先稱丙○○不在場，後又改稱，當時吵架時丙○○有在家（見本院上
    訴卷第54、197 頁），可見被告供詞前後反覆；又證人陳聰
    祈、游朝明於本院前審證稱：丙○○當時確實在場（見本院
    上訴卷第87、130 頁），且丙○○亦稱當時伊有報案，並稱
    ：直到我出去前他們都沒走，都在我家（見本院上訴卷第56
    、57頁，更（一）卷第59頁）。依證人陳聰祈、游朝明及告
    訴人丙○○之證詞，足認丙○○當時確在現場，惟因當時被
    告與甲○○正交涉債務，告訴人自稱不知其中詳情（見本院
    上訴卷第55頁），應非虛枉。可見被告自白上開本票及借據
    上丙○○之簽章及指印均係其所為，應堪採信。
  (五)又被告雖辯稱當時甲○○帶人來伊住所，伊係受甲○○脅迫
    ，始偽造丙○○名義之本票及借據云云。但查：
  1.被告辯稱係遭甲○○脅迫而偽造丙○○名義之署押（署名及
    按捺指紋）簽立本票及借款乙節。被告雖於偵查中供稱：丙○○之姓名、地址是伊寫的，沒有經丙○○同意，甲○○脅
    迫伊簽發時有伊朋友陳聰祈、游朝明在場可為證明云云（詳
    偵查卷第38頁背面、39頁）；然證人陳聰祈、游朝明於偵查
    及本院前審則證稱：本票是乙○○簽的，交付予甲○○，我
    們都在場，乙○○欠甲○○債務，也欠我們錢，他到處借錢
    及欠錢，雙方有發生爭吵（說話比較大聲），但是乙○○欠
    錢，自己同意簽發還債，甲○○沒有脅迫乙○○簽發本票等
    語（詳偵查卷第66頁背面、67頁，見本院上訴卷第87、88、
    129 頁）。又證人游朝明、陳聰祈於另案（臺灣臺北地方法
    院87年度簡上字第535 號確認本票債權不存在）審理時亦證
    稱：面額25萬元之本票（即附表一編號一之本票）是那天簽
    的沒錯，當天丙○○有在家，甲○○要乙○○蓋章，乙○○
    說要去找印章；後來我們2 人就先走了等語（詳該案卷第78
    頁）。衡諸證人陳聰祈、游朝明同為被告之友人，渠等所為
    證詞應無偏頗，堪予採信。是被告所辯係遭甲○○脅迫而偽
    造丙○○名義之署押（署名及按捺指紋）簽立本票及借款部
    分，尚難遽信。
  2.被告辯稱甲○○當時有帶領數人至其住所部分。證人陳聰祈
    證述：我印象中甲○○好像帶3、4人、當時有吵架，就是說
    話比較大聲，但並無脅迫情形（見本院上訴卷第88、89頁）
    ；證人游朝明證述：甲○○所帶之人沒有說話（見本院上訴
    卷第130 頁）；證人丙○○亦稱：伊無法確認有幾人前來，
    警察問完後，甲○○他們還是都沒走等語（詳上訴卷第57頁
    ）。據上，茍當時確有被告指稱遭甲○○率人脅迫開立票據
    等之情事，衡情被告於見警出面處理時，自必控訴其情，以
    解決其所陷危困之境；況甲○○等人見警前來，若有不法情
    事，亦必迅速離去，焉有被告未為控訴，而所稱施暴之人反
    仍滯留被告家中之理，可見當時並無被告指稱脅迫情形，自
    不能以被告與甲○○當時為系爭債務有爭吵而遽認被告偽造
    票據等係受有脅迫所致。
  (六)證人陳聰祈、游朝明於87年2 月23日檢察官訊問時證稱：本
    票是乙○○簽的，簽幾張不清楚，交付與甲○○，乙○○欠
    甲○○債務，也欠我們錢，雙方有發生爭吵，但是乙○○欠
    錢，自己同意簽發還債，甲○○沒有脅迫乙○○簽發本票等
    語（詳見偵卷第66頁至第67頁）。證人游朝明、陳聰祈於89
    年7 月6 日原審民事庭行準備程序時證稱：提示面額25萬元
    之本票（即附表一編號一）是那天簽的沒錯，當天被上訴人
    （丙○○）有在家，甲○○要乙○○蓋章，乙○○說要去找
    印章，乙○○簽字時，丙○○在家裡，有無在旁看乙○○簽
    名，我不清楚，後來甲○○要被上訴人（丙○○）簽的時候
    ，我們（指證人2 人）就先走了等語（詳見原審民事庭87年
    度簡上字第535 卷宗影本），由證人等之證詞可知，證人甲○○並無脅迫被告簽發本票之情事，何況甲○○於86年3 月
    28日上午，與游朝明、陳聰祈前往被告住處催討債務時，並
    未事先告知被告（見86年偵字第23542 號卷第44頁反面，告
    訴人被訴偽造有價證券一案，86年12月5 日答辯狀記載，告
    訴人欲取回借款，曾多次至丙○○家中，惟丙○○均推說其
    夫（即被告）出國或至外縣市，直至86年2 月28日，甲○○
    再到丙○○家中催討，適值被告在家。），而被告與甲○○
    談論清償債務時，被告未曾離開現場，已據證人陳聰祈於本
    院前審供證屬實（見本院上訴卷第92頁），則被告並不知甲○○欲前來索債，並不知甲○○會要求被告以其妻丙○○名
    義，共同簽發本票及書立借據2 紙為債務之擔保，應無偽刻
    印章之預知，亦無法臨時偽刻丙○○之印章，被告亦否認偽
    刻丙○○之印章，足見被告係盜用丙○○之印章偽造本票及
    借據。且被告確有同意要找丙○○之印章予以蓋用，但被告
    使用丙○○之印章偽造本票及借據，已逾越夫妻日常生活之
    代理權限，丙○○又否認有授權情事，被告係盜用丙○○之
    印章，以偽造上開本票及借據，足以認定。甲○○既已取得
    丙○○名義共同簽發之本票及擔保之借據，自無再脅迫被告
    蓋其自己之指印於其上之理。另參諸被告於86年11月13日檢
    察官訊問時供稱：告訴人之身分證號碼、姓名、地址是我寫
    的，沒有經我太太授權，甲○○脅迫我簽發本票時有我朋友
    陳聰祈、游朝明在場等語（詳見偵卷第30頁、第31頁），顯
    見證人陳聰祈、游朝明亦為被告之友人，所為之證詞應無偏
    頗，堪予採信。
  (七)綜上所述，被告於系爭本票及借據上偽簽丙○○之署名及按
    捺指印時，並未受有甲○○之脅迫，且被告亦有盜蓋丙○○
    印章等情事，已堪認定。足見被告所辯為卸責之詞，不足採
    信。至被告於本院前審聲請鑑定前開本票、借據上所捺指印
    與「丙○○」之印文，使用印泥之顏色、成分是否相同一節
    （見本院上訴卷第29頁），因事實已明，即無必要。本件事
    證明確，被告犯行堪以認定，自應依法論科。
二、核被告所為，係犯刑法第201 條第1 項意圖供行使之用而偽
    造有價證券罪及同法第216 條、第210 條行使偽造私文書罪
    。再被告偽造丙○○部分之本票3 紙及借據2 紙，係同時同
    地偽造，因有侵害丙○○個人之法益，係一行為觸犯同類數
    罪名，為裁判上一罪之想像競合犯，應依刑法第55條規定，
    只論以偽造有價證券之一罪及偽造私文書之一罪。又被告盜
    用丙○○之印章、偽造丙○○之署押，均為偽造有價證券及
    偽造私文書之部分行為，其偽造後復持以行使，行使偽造有
    價證券之低度行為應為偽造有價證券之高度行為所吸收；偽
    造私文書之低度行為，則應為行使之高度行為所吸收，均不
    另論罪。另被告行為後，94年1 月7 日修正公布之刑法，自
    95年7 月1 日施行，修正後之刑法刪除第55條關於牽連犯之
    規定。
    本件被告所犯上開偽造有價證券罪及行使偽造私文書罪間，
    有方法目的之牽連關係，依修正前即行為時之規定，應從一
    重之偽造有價證券罪處斷；依修正後之刑法既已刪除牽連犯
    之規定，則所犯上述各罪應依數罪併罰之規定分論併罰。比
    較新舊法之規定，修正後之規定並非較有利於被告，依刑法
    第2 條第1 項之規定，應適用行為時之法律，即適用修正前
    刑法第55條牽連犯之規定，從一重之偽造有價證券罪處斷。
    至公訴意旨認被告偽造如附表一所示之本票3 紙及行使偽造
    如附表二所示之借據2 紙之行為，係分別基於概括犯意而為
    之。然查本件被告分別所犯之偽造有價證券罪及行使偽造私
    文書罪，係各係基於一偽造有價證券之犯意及一行使偽造私
    文書之犯意，於同一機會、密接之時空情況下，數行為而持
    續侵害同一法益，為接續犯，僅能分別成立一罪，併此敘明
    。
三、原審以被告罪證明確，予以論罪科刑，固非無見。惟查：依
    刑法第205 條之規定，偽造之有價證券係採義務沒收主義，
    不問屬於犯人與否，均應沒收之。原判決既認定如原判決附
    表一所示之本票，其中發票人丙○○部分係屬偽造（上訴人
    為發票人部分則為真正），自應就前揭本票有關偽造丙○○
    為發票人之部分宣告沒收，始為適法；乃其僅就該偽造部分
    之署押及印文諭知沒收，自有可議，且原判決就附表一編號
    二票票號誤植為196218，亦有錯誤。被告上訴意旨猶執前詞
    否認犯罪，雖無理由，惟原判決既有如上所述之不當，自應
    撤銷改判。爰審酌被告欠債屢催不還，竟指告訴人脅迫簽發
    本票及借據，犯罪否認犯行，甚至誣指甲○○偽造丙○○印
    章，及被害人所受之危害等一切情狀，量處有期徒刑3 年2
    月，以資懲儆。附表一所示本票，偽造有關丙○○為發票人
    之部分，依刑法第205 條規定應宣告沒收併宣告之。因偽造
    有關丙○○發票之部分已為沒收之宣告，有關偽造丙○○發
    票之署名共3 枚、指印計4 枚，則無庸再為沒收之諭知。又
    被告自任發票人部分，屬於真實，持票人仍得對之主張權利
    ，此部分自不能沒收，併予敘明。另如附表二所示借據，偽
    造丙○○之署押（署名共2 枚、指印共4 枚），均依刑法第
    219 條規定，宣告沒收。
據上論斷，應依刑事訴訟法第369 條第1 項前段、第364 條、第
299 條第1 項前段，刑法第201 條第1 項、第216 條、第210 條
、第55條前段、後段（修正前）、第205 條、第219 條，修正前
罰金罰鍰提高標準條例第1 條前段，判決如主文。
本案經檢察官林秀濤到庭執行職務。
中　　華　　民　　國　　96　　年　　5 　　月　　8 　　日
                    刑事第六庭審判長法　官  林堭儀
　　　　　　　　　　　　　　　　　  法　官  郭豫珍
　　　　　　　　　　　　　　　　　  法　官  莊謙崇
以上正本證明與原本無異。
如不服本判決，應於收受送達後十日內向本院提出上訴書狀，其
未敘述上訴之理由者並得於提起上訴後十日內向本院補提理由書
（均須按他造當事人之人數附繕本）。
                                    書記官  林旻弘
中　　華　　民　　國　　96　　年　　5 　　月　　8 　　日
附錄本案論罪科刑法條全文
中華民國刑法第201條
（有價證券之偽造變造與行使罪）
意圖供行使之用，而偽造、變造公債票、公司股票或其他有價證
 券者，處3年以上10年以下有期徒刑，得併科3千元以下罰金。
行使偽造、變造之公債票、公司股票或其他有價證券，或意圖供
行使之用，而收集或交付於人者，處1年以上7年以下有期徒刑，
得併科3千元以下罰金。
中華民國刑法第210條
（偽造變造私文書罪）
偽造、變造私文書，足以生損害於公眾或他人者，處5年以下有
期徒刑。
中華民國刑法第216條
（行使偽造變造或登載不實之文書罪）
行使第210條至第215條之文書者，依偽造、變造文書或登載不實
事項或使登載不實事項之規定處斷。
附表一：本票
┌───┬───┬───┬────┬────┬─────┬────┐
│編  號│發票人│票  號│發 票 日│到 期 日│金     額 │偽   造 │
│      │      │      │        │        │（新臺幣）│部   分 │
│      │      │      │        │        │          │（丙○○│
│      │      │      │        │        │          │為發票人│
│      │      │      │        │        │          │部分）  │
├───┼───┼───┼────┼────┼─────┼────┤
│  一  │乙○○│196519│86.03.30│86.05.30│二十五萬元│署名一枚│
│      │丙○○│      │        │        │          │指印一枚│
├───┼───┼───┼────┼────┼─────┼────┤
│  二  │乙○○│196518│86.03.30│86.05.10│二十萬元  │署名一枚│
│      │丙○○│      │        │        │          │指印一枚│
├───┼───┼───┼────┼────┼─────┼────┤
│  三  │乙○○│未  載│86.02.30│86.05.20│一百五十萬│署名一枚│
│      │丙○○│      │        │        │元        │指印二枚│
└───┴───┴───┴────┴────┴─────┴────┘
附表二：借據
┌───┬────────────────┬──────┬────┐
│編號  │內                          容  │  時    間  │偽   造 │
│      │                                │            │部   分 │
│      │                                │            │（陳月峨│
│      │                                │            │名義）  │
├───┼────────────────┼──────┼────┤
│  一  │ 擔保附表一編號三所示之本票屆期 │  86.02.30. │署名一枚│
│      │ 還款                           │            │指印三枚│
├───┼────────────────┼──────┼────┤
│  二  │ 擔保附表一編號二所示之本票屆期 │  86.03.30. │署名一枚│
│      │ 還款                           │            │指印一枚│
└───┴────────────────┴──────┴────┘
